臺灣高等法院民事判決
111年度重上字第427號
上  訴  人  環塑科技有限公司
                      
法定代理人  李甄秝    
訴訟代理人  蔡甫欣律師
被  上訴人  中佑營造工程股份有限公司

法定代理人  邱敏錦  
訴訟代理人  趙元昊律師
            簡靖軒律師          
上列當事人間請求履行契約等事件，上訴人對於中華民國111年3
月29日臺灣桃園地方法院110年度重訴字第213號第一審判決提起
上訴，本院於111年9月20日言詞辯論終結，判決如下：
    主      文
上訴駁回。
第二審訴訟費用由上訴人負擔。
    事實及理由
一、兩造於民國108年11月5日就坐落桃園市○○區○○段000○000○00
    000○00000地號土地全部，及000-4、000-5、000-6、000-7
    地號土地應有部分各4502/10000（下合稱系爭土地）簽訂不
    動產買賣契約書（下稱系爭契約），約定被上訴人將系爭土
    地以總價6,800萬元售予上訴人，上訴人於另案被上訴人依
    系爭契約請求上訴人給付買賣價金事件（原法院109年度重
    訴字第223號，下稱他案）中，提出抵銷抗辯主張：被上訴
    人違約未施作系爭契約附件「建築執照暨圖說」所附吳享隆
    建築師事務所繪製「工廠類建築物設施及設備標準法規檢討
    表」右上角之「水土保持計畫總工程造價表」（下稱系爭造
    價表）第7項「58公尺擋土牆」【單價即複價4,500（單位：
    元），有效高Η﹤1m】（下稱系爭擋土牆），應給付每日遲延
    違約金及賠償施作系爭擋土牆之工程款新臺幣（下同）317
    萬8,544元（即下述①請求部分），此與其在本件起訴之主張
    相同，雖經他案一審判決認定該抵銷抗辯並無理由（見原審
    卷一第141至145頁），但另以其他理由駁回被上訴人之訴，
    他案一審判決因被上訴人提起上訴（本院110年度重上字第3
    72號），目前尚未審結確定，經兩造陳明在案（見本院卷第
    82、83頁），是上訴人於他案所為抵銷抗辯之裁判既尚未確
    定，即無民事訴訟法第400條第2項抵銷抗辯發生既判力之情
    形，上訴人就尚未確定之抵銷抗辯於本件再行起訴主張，並
    未違反上開規定，合先敘明。 
二、上訴人主張：兩造於108年11月5日簽訂系爭契約，復於108
    年12月30日簽立協議書（下稱系爭協議），約定被上訴人就
    系爭土地應於109年1月20日前施作完成包括系爭擋土牆在內
    之水土保持設施及公共設施等（下稱水保設施）工程，伊已
    給付全部價金至陽信商業銀行（下稱陽信銀行）受託信託財
    產專戶（下稱系爭專戶），被上訴人雖於109年1月10日將系
    爭土地所有權移轉登記為伊所有，惟未依約施作系爭擋土牆
    ，經伊二次催告仍未履行，並因此遲延交付系爭土地，致伊
    受有下述損害：①施作擋土牆所需工程款317萬8,544元；②營
    業損失577萬5,616元（計算式：52萬5,056元/每月*11個月
    ）；③遲延交付系爭土地導致興建廠房工程成本上漲之價金
    差額872萬4,360元，合計共1,767萬8,520元。爰依系爭契約
    第12條第1項約定，請求被上訴人給付自109年1月21日起至1
    10年6月28日止之違約金712萬6,400元（計算式：總價金6,8
    00萬元×按日萬分之2×524日），並依民法第227條第1、2項
    、第231條第1項規定，請求被上訴人給付債務不履行損害賠
    償1,767萬8,520元，及自上訴人110年11月22日聲明變更二
    狀繕本送達翌日起算之法定遲延利息等語（上訴人已捨棄原
    審主張被上訴人未施作其餘排水設施部分，見本院卷第72頁
    ，不再贅述）。
三、被上訴人則以：系爭契約及系爭協議所指之水保設施工程並
    不包含系爭擋土牆，伊無上訴人主張未施作系爭擋土牆而違
    約之情事，上訴人不得請求賠償①之工程款，且依系爭契約
    第16條第2項後段約定，上訴人買受系爭土地後由其自行興
    建廠房，與伊無涉，伊早於109年1月21日點交系爭土地，上
    訴人自斯時起即可自由使用系爭土地，其亦於109年8月間向
    桃園市政府變更建築執照內容，上訴人自己怠於興建廠房，
    亦未舉證有擴建生產線計畫之事實，自不得請求賠償②之營
    業損失與③之興建廠房工程價金差額，上訴人請求給付違約
    金及賠償債務不履行之損害均無理由等語，資為抗辯。
四、原審判決上訴人全部敗訴，上訴人不服，提起上訴，聲明：
    ㈠原判決廢棄；㈡被上訴人應給付上訴人712萬6,400元；㈢被
    上訴人應給付上訴人1,767萬8,520元及自上訴人110 年11月
    22日聲明變更二狀繕本送達翌日起至清償日止，按年息5%計
    算之利息；㈢願供擔保，請准宣告為假執行。被上訴人則答
    辯聲明：㈠上訴駁回；㈡如受不利判決，願供擔保請准免為假
    執行。
五、查：㈠兩造於108年11月5日就系爭土地簽訂系爭契約，約定
    被上訴人將系爭土地以總價6,800萬元售予上訴人。嗣於108
    年12月30日簽立系爭協議，約定被上訴人需在109年1月20日
    前施作完成水保設施工程，上訴人於水保設施完成及土地點
    交之日應給付尾款1,360萬元；㈡被上訴人於109年1月10日將
    系爭土地所有權移轉登記為上訴人所有，上訴人經被上訴人
    催告後，於109年1月31日給付1,360萬價金至陽信銀行系爭
    專戶；㈢被上訴人另訴請求上訴人同意陽信銀行給付4,360萬
    5,248元（下稱系爭餘款），經他案一審判決被上訴人敗訴
    後，被上訴人提起上訴，現於本院審理中（110年度重上字
    第372號），兩造於110年6月22日成立協議，上訴人同意陽
    信銀行於110年6月28日將系爭餘款給付被上訴人，被上訴人
    同意交付系爭土地所有權狀正本予上訴人等事實，有系爭契
    約書及其附件（見原審卷一第19至113頁、第229至323頁）
    、系爭協議書（見原審卷一第115、325頁）、被上訴人之律
    師函（見原審卷二第69至75頁）、陽信銀行系爭專戶出款指
    示書與匯款收執聯（見原審卷二第79、129頁；卷二第131頁
    ）、系爭土地登記謄本與所有權狀（見原審卷二第11至34頁
    、第133至145頁），且為兩造所不爭執（見本院卷第73、74
    頁）。
六、本院之判斷：
　  上訴人主張被上訴人未依約施作系爭擋土牆，依系爭契約第
    12條第1項約定請求被上訴人給付違約金712萬6,400元，另
    依民法第227條第1、2項、第231條第1項規定，請求被上訴
    人賠償共計1,767萬8,520元本息，均為被上訴人所拒絕，並
    以前詞置辯。兩造同意簡化本件爭點項目（見本院卷第74頁
    ）：㈠系爭契約及系爭協議所載之水保設施工程，是否包含
    系爭擋土牆？㈡上訴人依系爭契約第12條第1項約定，請求被
    上訴人給付違約金之金額，有無理由？㈢上訴人依民法第227
    條第1、2項、第231條第1項規定，請求被上訴人給付①施作
    系爭擋土牆之工程款317萬8,544元、②營業損失577萬5,616
    元及③興建廠房工程價金差額872萬4,360元，有無理由？茲
    分述如下：
  ㈠系爭契約及系爭協議所載之水保設施工程，不包含系爭擋土
    牆：
　⒈系爭契約及系爭協議所載條款，並未具體指明被上訴人應施
    作之水保設施工程項目，而系爭契約之買賣標的除系爭土地
    以外，尚包括系爭土地上原由被上訴人已申請核准之建築執
    照（108桃市都建執照字第會楊01165、01166號），系爭契
    約第16條明定被上訴人應將建築執照連同系爭土地登記予上
    訴人，由上訴人依建築執照規劃設計內容自行發包興建廠房
    ，並應與政府機關核准之水土保持計畫（下稱水保計畫）同
    時竣工（見原審卷一第31、241頁），是被上訴人依約應施
    作水保設施工程是否包括系爭擋土牆，自應參照建築執照與
    水保計畫始能判定，先予敘明。
　⒉系爭契約附件中之系爭造價表第7項固載有系爭擋土牆項目（
    見原審卷一第101、117、311頁），然查：
　⑴原法院在他案審理時，向桃園市政府建築管理處函調108桃市
    都建執照字第會楊01165、01166號等建造執照相關資料（見
    他案原審卷一第289、291頁），系爭土地廠房新建工程之水
    保計畫明定：「本計畫無設置擋土構造物之需求，不另行配
    置擋土構造物」，其所附水保設施工程項目及數量表中，查
    無系爭擋土牆之記載乙節（見他案原審卷一第43頁；本件原
    審卷二第85頁），業經原審調閱他案卷宗審核屬實（影印置
    於卷後），兩造對此並無爭執（見本院卷第129頁）。桃園
    市建築師公會辦理桃園市政府協審發照會簽表就本件水保計
    畫亦表明：「本案建物外牆兼擋土牆使用，屬建物外牆共構
    行為，故該擋土牆不納入水保計畫審查」等語（見他案原審
    卷二第107頁；本件原審卷二第81頁），觀諸水保計畫中所
    附水保設施工程項目及數量表，核與被上訴人提出水保設施
    配置圖上所載水保設施數量表，及定稿本字樣之水保計畫設
    施圖上所載水保設施數量表內容均相符（除項目9被移至項
    目7以外，見他案原審卷一第27頁、卷二第109頁），與系爭
    造價表有記載系爭擋土牆之情形明顯有別，足認系爭造價表
    並非政府機關核准本件水保計畫之內容。
　⑵證人即吳享隆建築師證稱：被上訴人聲請起造，後來賣給上
    訴人，經兩造委任承辦建築執照申請，要先審查水土保持，
    再申請建照，需有水土保持技師簽證，審查過的水保設施數
    量沒有設置擋土牆，未向桃園市政府建管處提出系爭造價表
    的圖，不清楚為何圖上會有系爭擋土牆等語（見他案原審卷
    二第160至162頁）。證人即葉樹機水土保持技師證述：負責
    製作本案建築水保計畫，依水保計畫內容，本件申請建造執
    照時，不需要設擋土牆，共構牆並非水保設施，系爭造價表
    是建築師自己製作，但不一定是對的，因為水土保持需要依
    定稿本來寫等語（見他案原審卷二第163至166頁）。是系爭
    造價表未經吳享隆建築師送審，亦非經葉樹機水土保持技師
    定稿之水保計畫內容之事實，堪予認定。
　⑶兩造於109年1月21日會同葉樹機與負責施作水保設施之家禾
    營造有限公司（下稱家禾公司）進行系爭土地點交事宜，所
    確認之項目中查無系爭擋土牆之事實，有土地點交確認書、
    定稿本字樣之水保計畫設施圖及水保設施勘驗表在卷可證（
    見原審卷二第63至67頁），核與證人葉樹機證述：水保設施
    沒有系爭擋土牆，打勾部分就是已施作完成等語相符（見他
    案原審卷二第165頁），並經證人家禾公司負責人楊永全證
    稱：當天有協助兩造進行水保設施勘驗及點交，剩下的排水
    設施，被上訴人不用再負責施作，由家禾公司負責施作等語
    （見原審卷三第33至35頁）。從兩造辦理系爭土地點交時，
    係按葉樹機水土保持技師定稿之水保計畫所附水保設施數量
    表中項目逐一核對，未就系爭擋土牆有任何說明、保留或註
    記之情事觀之，益證系爭擋土牆並非系爭契約所約定由被上
    訴人施作之水保設施工程項目。　　
　⒊上訴人雖主張當初係因看到系爭擋土牆為水保設施，才願意
    簽約購買系爭土地，被上訴人抗辯為系爭契約簽定後之解釋
    。惟系爭契約第16條已明定被上訴人依約履行者，為被上訴
    人已經建築執照核准之部分（108桃市都建執照字第會楊011
    65、01166號），查系爭契約附件之前開建造執照雜項工作
    物附表中，均無系爭擋土牆在內（見原審卷一第81、93頁）
    ，形式上已與系爭造價表載有系爭擋土牆之情形有所不符，
    且系爭造價表並非政府機關核准本件水保計畫之內容，兩造
    辦理系爭土地點交時，亦未將系爭擋土牆列為水保設施工程
    項目，均詳如前述說明，而上訴人於108年12月10日已向主
    管機關申辦變更起造人，嗣後並辦理二次變更設計在案，有
    桃園市政府建築管理處110年11月12日函文檢送系爭土地變
    更建造執照相關資料附卷為憑（見原審卷二第205至300頁）
    ，亦查無系爭擋土牆之項目，顯見上訴人早已知悉系爭擋土
    牆非屬水保設施，猶執前詞而為主張，自屬無據。
　⒋次查，系爭造價表所載系爭擋土牆項目之金額僅有4,500元，
    上訴人雖提出施作共構擋土牆需支出工程款317萬8,544元之
    工程報價單（見原審卷一第189、399頁；卷二第107頁），
    並據此主張系爭擋土牆施作金額不止4,500元云云（見本院
    卷第130頁），然上訴人於本件主張之共構擋土牆核與系爭
    擋土牆無涉（詳後述說明），且兩者金額相差甚鉅，難認屬
    於同一標的，上訴人前述主張，不足為採。系爭擋土牆金額
    與系爭契約、系爭協議約定之買賣價金6,800萬元相較，尚
    未達買賣價金萬分之一，顯非兩造間買賣系爭土地（含建築
    執照）之主要目的與約定項目，上訴人單憑此項內容，即主
    張被上訴人未依約履行，於110年6月22日協議之前，拒絕給
    付高達4,360萬5,248元之系爭餘款，並請求被上訴人給付本
    件之違約金及損害賠償，亦屬違反誠信原則，要無可採。
　⒌上訴人另主張系爭擋土牆縱非水保設施之一部，他案調得108
    桃市都建執照字第會楊01165、01166號等建造執照所示A、B
    、C、D棟（戶）廠房東南向立面圖；A、B棟（戶）廠房西南
    向立面圖；C、D棟（戶）廠房東北向立面圖；A、B棟（戶）
    廠房專有平面圖；C、A棟（戶）廠房天花板平面圖；C、A棟
    （戶）廠房基礎結構平面圖（見他案原審卷二第15頁以下）
    ，均顯示有共構擋土牆設計，系爭擋土牆為該共構牆之一部
    ，被上訴人仍應依約施作云云。然查，系爭契約之約定內容
    為被上訴人已申請核准之108桃市都建執照字第會楊01165、
    01166號建築執照所載工程項目，依系爭契約附件之前開建
    造執照所載，僅有A、B、C、D棟之廠房而已（見原審卷一第
    77、89、287、299頁），上述廠房應由上訴人依建築執照規
    劃設計內容自行發包興建，為系爭契約第16條所明定，上訴
    人嗣後已變更為起造人名義並辦理變更設計在案，已如前述
    ，而共構牆為上訴人應先施作之廠房一部，與系爭擋土牆無
    關乙節，亦經證人楊永全證述屬實（見原審卷三第36、37頁
    ），並有家禾公司於109年1月21日出具其應施作之排水設施
    部分，因須配合共構牆施作完成方能完工之切結書乙份為證
    （見原審卷三第44、52、62頁），核與前述土地點交確認書
    記載排水設施部分，因須配合廠房興建工程（A、B、C、D棟
    ）方能施作之內容相符，足認A、B、C、D棟廠房及其共構牆
    應屬上訴人應自行施作之範圍，與被上訴人無涉。至上訴人
    主張上揭立面圖及平面圖等所示之共構擋土牆，經本院核對
    前述圖面顯示之長度，遠逾系爭造價表所示58公尺之系爭擋
    土牆，兩者顯非同一項目，亦無證據證明系爭擋土牆屬於A
    、B、C、D棟廠房共構牆之一部。綜上，A、B、C、D棟廠房
    及其共構牆既為上訴人依約應自行施作之工程，則上訴人主
    張被上訴人未依約施作屬於共構牆之系爭擋土牆云云，自無
    可採。
　㈡上訴人依據系爭契約第12條第1項約定，請求被上訴人給付違
    約金之金額，並無理由：
　　被上訴人既無上訴人所指未施作系爭擋土牆之違約事實，則
    上訴人依系爭契約第12條第1項約定請求被上訴人給付違約
    金712萬6,400元，即屬無據。　　
　㈢上訴人依民法第227條第1、2項、第231條第1項規定，請求被
    上訴人給付施作系爭擋土牆之工程款317萬8,544元；營業損
    失577萬5,616元及興建廠房工程價金之差額872萬4,360元，
    並無理由：
　　被上訴人既無上訴人所指未施作系爭擋土牆之違約事實，則
    上訴人依民法第227條第1、2項、第231條第1項規定，請求
    債務不履行損害賠償共計1,767萬8,520元本息，自無可採。
七、綜上所述，上訴人依系爭契約第12條第1項約定、民法第227
    條第1、2項、第231條第1項規定，請求被上訴人給付違約金
    712萬6,400元、債務不履行損害賠償共計1,767萬8,520元及
    法定遲延利息，均非屬正當，不應准許。從而原審所為上訴
    人敗訴之判決，並無不合。上訴論旨指摘原判決不當，求予
    廢棄改判，為無理由，應駁回其上訴。
八、本件事證已臻明確，兩造其餘之攻擊或防禦方法及所用之證
    據，經本院斟酌後，認為均不足以影響本判決之結果，爰不
    逐一論列，附此敘明。
九、據上論結，本件上訴為無理由，依民事訴訟法第449條第1項
    、第78條，判決如主文。
中　　華　　民　　國　　111 　年　　10 　　月　　4　　日
                  民事第二十五庭  
                        審判長法  官  謝碧莉
                              法  官  賴秀蘭
                              法  官  林俊廷
正本係照原本作成。
如不服本判決，應於收受送達後20日內向本院提出上訴書狀，其
未表明上訴理由者，應於提出上訴後20日內向本院補提理由書狀
（均須按他造當事人之人數附繕本）上訴時應提出委任律師或具
有律師資格之人之委任狀；委任有律師資格者，另應附具律師資
格證書及釋明委任人與受任人有民事訴訟法第466 條之1第1項但
書或第2項所定關係之釋明文書影本。如委任律師提起上訴者，
應一併繳納上訴審裁判費。
中　　華　　民　　國　　111 　年　　10　　月　　4 　　日
　　　　　　　　　　　　　    書記官  高瑞君